【裁判字號】    91,簡,14
【裁判日期】    920128
【裁判案由】    返還消費借貸款
【裁判全文】
臺灣板橋地方法院民事簡易判決  九十一年度簡字第十四號
    原      告  台灣中小企業銀行股份有限公司
                            送.
    法定代理人  甲○○
    訴訟代理人  乙○○
    法定代理人  丁○○
    訴訟代理人  丙○○
右當事人間請求給付票款等事件，本院判決如左：
    主      文
被告誼城興業股份有限公司應給付浩程科技股份有限公司新臺幣捌佰萬零伍仟捌佰壹
拾元，及分別如附表所示提示日起各至清償日止，按年息百分之六計算之利息，並由
原告代為受領。
訴訟費用由被告負擔。
本判決得假執行；被告於假執行程序實施前以新臺幣捌佰萬零伍仟捌佰壹拾元供擔保
後，得免為假執行。
    事      實
甲、原告方面：
一、聲明：
  （一）先位部分：被告應給付原告新臺幣（下同）八百萬五千八百十元，及分別自
                  如附表所示提示日起至清償日止按年息百分之六計算之利息。
  （二）備位部分：被告應給付浩程科技股份有限公司八百萬五千八百十元，及自提
                  示日起至清償日止如附表所示之利息，由原告代為受領。
  （三）請依職權宣告假執行。
二、陳述：
  （一）原告執有被告所簽發如附表所示金額合計八百萬五千八百十元，經浩程科技
        股份有限公司（以下稱浩程科技公司）背書轉讓之支票四紙，於付款日提示
        ，竟被以存款不足理由退票，有退票理由單為證。訴外人即背書人浩程科技
        公司於九十年五月十五日與原告簽訂「週轉金貸款契約」，依第八條約定「
        借款人辦理借款時，如提供票據，均願由借款人背書轉讓予貴行，並為貴行
        帳務處理，同意以借款人名義設立放款備償專戶（帳號三一三─一二─九○
        ○三五─四）於票據兌現時先行存入，再憑貴行轉帳手續分次或一次抵償借
        款人在貴行一切債務」，而附表所示四紙支票雖由發票人即被告在票面記載
        禁止背書轉讓，然系爭支票係由訴外人浩程科技公司依據其與原告間前開週
        轉金貸款契約第八條約定，將該等支票背書轉讓予原告後向原告借款，已生
        通常債權轉讓之效力，自得向被告請求給付票面金額及法定遲延利息。
  （二）按記名支票經發票人為禁止背書轉讓之記載者，依票據法第一百四十四條準
        用第三十條第二項之規定，該支票雖不得再依票據轉讓之方式為轉讓，違反
        此項禁止之規定者，其轉讓行為不生票據法上之效力；惟此種支票仍不失為
        民法上金錢債權之性質，故得依民法關於一般債權讓與之方式而轉讓之。（
        最高法院五十二年台上字第一八六五號判決參照）。訴外人浩程科技公司將
        如附表所示經發票人即被告在票面上記載禁止背書轉讓之支票背書轉讓予原
        告，雖浩程科技公司取得該支票後不得再為背書轉讓，而原告自浩程科技公
        司處受讓如附表所示支票雖不得行使票據上權利，然原告依據前述週轉金貸
        款契約，可證訴外人浩程科技公司確有轉讓該等支票所表彰之金錢債權權利
        予原告之意，原告既已受讓取得該等權利，自得本於債權讓與之法律關係，
        請求被告給付票載金額及自提示日起至清償日止按法定利率計算之遲延利息
        。支票本身就是支付工具，簽發以後就要付款，本件還是有債權讓與的問題
        。
  （三）若鈞院認為原告未受讓取得系爭支票所表彰之金錢債權權利，因訴外人浩程
        科技公司怠於行使對被告對於系爭支票之票款請求權，原告亦得本於民法第
        二百四十二條之規定，請求被告應給付訴外人浩程科技公司票載金額及自提
        示日起至清償日止按法定利率計算之遲延利息，並由原告代為受領。
三、證據：提出支票及退票理由單、週轉金貸款契約、借據、臺灣桃園地方法院九十
          一年度重訴字第八八號民事判決及確定證明書等影本為證據。
乙、被告方面：
一、聲明：請求駁回原告之訴及假執行之聲請；並陳明如受不利之判決，願供擔保請
          求免為假執行。
二、陳述：
  （一）記名支票發票人有禁止轉讓之記載者，不得轉讓，該發票人對於禁止後再由
        背書取得支票之人不負責任，此觀票據法第一百四十四條準用同法第三十條
        第二項、第三項但書規定自明，故禁止轉讓之票據，其受讓人不得依票據法
        之規定對為禁止轉讓之發票人或背書人行使票據上之權利（參最高法院八十
        四年度台抗字第三○○號判決）。原告先位聲明起訴主張被告應依系爭支票
        票面金額給付，惟系爭支票上載明「禁止背書轉讓」字樣，為原告所自認，
        依首揭規定，自不得依票據法上規定對被告行使票據法上之權利。
  （二）原告自承系爭支票係訴外人浩程科技公司背書轉讓予原告供作借款之擔保，
        故系爭支票僅係作為擔保用途，殊難逕認浩程科技公司提供系爭支票時，即
        有轉讓該支票所表彰金錢債權之意思，亦不足認具有一般債權讓與之效力。
        客票融資就是副擔保品，本身是信用貸款，客票只是償還工具，並無債權讓
        與的問題。
  （三）訴外人浩程科技公司是否怠於行使系爭支票之權利，應由原告負舉證責任。
        退步言之，系爭支票在原告持有中，浩程科技公司如何行使票款請求權？不
        無疑義。
    理      由
一、程序方面：本件原告起訴所主張之訴訟標的，除票據關係外，尚主張訴外人浩程
    科技公司已經將其對於被告之債權讓與原告，而非純屬於民事訴訟法第四百二十
    七條第二項第六款規定之事件，而原告所請求之訴訟標的金額又超過民事訴訟法
    第四百二十七條第一項所定數額，然因兩造合意適用簡易訴訟程序，並為本案言
    詞辯論，本件爰依民事訴訟法第四百二十七條第三項、第四項規定，適用簡易訴
    訟程序而為判決，合先敘明。
二、先位部分：
（一）本件原告起訴主張其執有被告所簽發之如附表所示四紙支票，並經訴外人浩程
      科技公司背書轉讓予原告，惟該四紙支票經屆期提示，均遭退票等事實，為被
      告所不爭執，並有原告提出之支票及退票理由單影本各四紙在卷可參，則原告
      此部分之主張自堪信為真實。然被告另抗辯稱，如附表所示四紙支票均經指定
      受款人，並均經發票人即被告於票面上記載禁止背書轉讓，原告自未取得票據
      權利，不得對被告行使票據權利等語，關於系爭四紙支票上均經發票人記載禁
      止背書轉讓之事實，亦為原告所不爭執，且有前揭支票影本可稽，則被告抗辯
      原告不得對於被告請求給付系爭支票之票款，即屬可採。
（二）原告另主張依據其與訴外人浩程科技公司所簽訂之週轉金貸款契約之約定，訴
      外人浩程科技公司已經將系爭支票所表彰之金錢債權權利讓與原告，原告自得
      本於債權讓與之法律關係，請求被告給付票載金額及利息等情，亦為被告所否
      認，抗辯稱系爭支票僅供訴外人浩程科技公司向原告借款之擔保，並無債權讓
      與之意思等語；經查，依據原告所提出之其與訴外人浩程科技公司所簽訂之週
      轉金貸款契約第八條約定：「借款人辦理借款時，如提供票據，均願由借款人
      背書轉讓予貴行，並為方便貴行帳務處理，同意以借款人名義設立『放款備償
      專戶』（即活期存款第九○○三五─四號帳戶）於票據到期兌收時先行存入，
      再憑貴行轉帳手續分次或一次抵償借款人在貴行一切債務。如貴行對前項票據
      係按面額折成撥貸時，於部分票據或全部票據兌償所貸成數之借款本息後，貴
      行得將剩餘款項退還借款人或抵償其他債務，前項票據未提示前，貴行得要求
      借款人更換之。借款人所提供之票據金額未收妥前，借款人及連帶保證人均願
      負連帶清償責任。」，此有兩造俱不爭執其真正之貸款契約書影本可參，依據
      前述原告與訴外人浩程科技公司之約定，由訴外人浩程科技公司提供予原告之
      未到期票據，雖背書轉讓予原告，惟於未記載禁止背書轉讓之票據之情形，原
      告固已因背書轉讓而取得票據權利，然在禁止背書轉讓之票據之情形，原告雖
      不拒絕收受訴外人浩程科技公司所提供之此種票據，然於性質上，仍應以票面
      記載之受款人即訴外人浩程科技公司方得對發票人行使票據權利，而於此種情
      形下，原告不過代訴外人浩程科技公司為提示請求付款而已，請求付款人仍為
      票面上所記載之受款人即訴外人浩程科技公司，故而尚有票據兌現後存入訴外
      人浩程科技公司於原告處所開立之「放款備償專戶」內，成為訴外人浩程科技
      公司對於原告之存款債權，再由原告以抵銷方式銷除訴外人浩程科技公司對於
      原告所負債務，再參照同條約定之第二項、第三項，關於原告得要求借款人更
      換未提示之票據及票據未兌現前，借款人及連帶保證人均仍負連帶清償責任等
      約定內容以觀，原告與借款人即訴外人浩程科技公司並無提供票據以取得借款
      即有將票據所表彰之金錢債權讓與原告之意思存在，原告此部分主張並無可採
      ，被告抗辯其亦無庸就原告主張之訴外人浩程科技公司業已將債權讓與原告部
      分負清償責任，亦屬可採，原告主張其已因債權讓與而取得訴外人浩程科技公
      司對於被告如附表所示四紙支票所表彰之金錢債權一節，亦非可採。
三、備位部分：因原告主張之先位請求部分，均屬無理由，則應就其所為備位聲明部
    分為審酌。本件原告再主張因其債務人即訴外人浩程科技公司怠於行使對其債務
    人即被告之權利，因主張依據民法第二百四十二條之規定，請求被告應將系爭四
    紙支票之票款給付訴外人浩程科技公司，並由原告代為受領一節，亦為被告所否
    認，並抗辯稱訴外人浩程科技公司是否怠於行使系爭支票之權利，應由原告負舉
    證責任，且系爭支票在原告持有中，浩程科技公司如何行使票款請求權？不無疑
    義等語。按債務人怠於行使其權利時，債權人因保全債權，得以自己之名義，行
    使其權利。但專屬於債務人本身者，不在此限。民法第二百四十二條定有明文。
    本件原告主張其為訴外人浩程科技公司之債權人，且訴外人浩程科技公司積欠原
    告一千零六十萬九千一百七十四元尚未清償，且經法院判決確定在案一節，業據
    原告提出臺灣桃園地方法院九十一年度重訴字第八八號民事判決及確定證明書影
    本為證據，亦為被告所不爭執，則原告確為訴外人浩程科技公司之債權人當屬無
    疑，而迄今訴外人浩程科技公司仍未向被告請求系爭四紙支票之票款，則原告主
    張代位其債務人即訴外人浩程科技公司對票據債務人即被告請求給付票款，及分
    別自如附表所示之提示日起至清償日按法定利率年息百分之六計算之利息，即屬
    有理由，應予准許。
四、假執行之宣告：本件原告雖係代位其債務人浩程科技公司行使票款請求權，本件
    仍屬於係命清償票據上債務之判決，依民事訴訟法第三百八十九條第一項第四款
    規定，應依職權宣告假執行。而被告聲明如受不利之判決，願供擔保請求免為假
    執行，爰酌定相當金額併准許之。
五、結論：本件原告之訴為有理由，依民事訴訟法第四百二十七條第三項、第四百三
    十六條第二項、第七十八條、第三百九十二條，判決如主文。
中      華      民      國    九十二    年      一      月    二十八    日
                                臺灣板橋地方法院簡易庭
~B法      官  許  瑞  東
右為正本係照原本作成
如對本判決上訴，須於判決送達後二十日內向本院提出上訴狀
中      華      民      國    九十二    年      一      月    二十八    日
~B法院書記官  陳  淑  芳
~F0
~T40
┌───────────────────────────────────────────────────────────────┐
│支票附表：                                                                                            九十一年度簡字第十四號  │
├─┬─────────┬─────────┬─────────┬────────┬─────────┬─────────┬──┤
│編│  發    票    人  │  付    款    人  │發      票      日│ 票  面  金  額 │ 支   票   號  碼 │提      示      日│備註│
│號│                  │                  │                  │   （新台幣）   │                  │ （即利息起算日） │    │
├─┼─────────┼─────────┼─────────┼────────┼─────────┼─────────┼──┤
│１│誼城興業股份有限公│上海商業銀行三重分│九十年十一月五日  │貳佰零伍萬壹仟貳│ＦＡ0000000│九十年十一月五日  │    │
│  │司                │行                │                  │佰玖拾壹元      │                  │                  │    │
├─┼─────────┼─────────┼─────────┼────────┼─────────┼─────────┼──┤
│２│誼城興業股份有限公│上海商業銀行三重分│九十年十一月九日  │壹佰柒拾玖萬玖仟│ＦＡ0000000│九十年十一月九日  │    │
│  │司                │行                │                  │貳佰捌拾元      │                  │                  │    │
├─┼─────────┼─────────┼─────────┼────────┼─────────┼─────────┼──┤
│３│誼城興業股份有限公│上海商業銀行三重分│九十年十一月十四日│貳佰壹拾伍萬玖仟│ＦＡ0000000│九十年十一月十四日│    │
│  │司                │行                │                  │壹佰拾陸元    │                  │                  │    │
├─┼─────────┼─────────┼─────────┼────────┼─────────┼─────────┼──┤
│４│誼城興業股份有限公│上海商業銀行三重分│九十年十一月二十日│壹佰玖拾陸萬陸仟│ＦＡ0000000│九十年十一月二十日│    │
│  │司                │行                │                  │壹佰零元      │                  │                  │    │
└─┴─────────┴─────────┴─────────┴────────┴─────────┴─────────┴──┘


司法院資訊處製作；財團法人民間司法改革基金會備份。
